【裁判字號】    96,訴,1373
【裁判日期】    970229
【裁判案由】    誣告
【裁判全文】
臺灣臺南地方法院刑事判決              96年度訴字第1373號
公  訴  人  臺灣臺南地方法院檢察署檢察官
被      告  丁○○
            甲○○
上  一  人
選任辯護人  黃文旭律師
上列被告等因誣告案件，經檢察官提起公訴（九十六年度偵字第
一四五三號），本院判決如下：
    主    文
丁○○、甲○○均無罪。
    理    由
一、公訴意旨略以：被告丁○○自民國八十四、八十五年間起，
    即與有配偶之甲○○有不正常之男女關係並曾同居。迨九十
    四年三月二十四日下午三時三十分許，本院審理九十三年度
    訴字第一三六二號民事侵權行為損害賠償案件，證人壬○○
    與告訴人即證人辛○○夫妻二人，在該案出庭作證時，證稱
    ：被告丁○○與被告甲○○有同居、通姦之不正常關係等語
    。被告丁○○明知證人壬○○與辛○○所為證言為真實，並
    無毀損其名譽情事，竟於九十四年九月六日具狀向臺灣臺南
    地方法院檢察署提出告訴，誣指證人壬○○、辛○○係故意
    毀損其名譽而為前揭不實證言，均涉有刑法第三百十條第一
    項之誹謗罪嫌云云，經臺灣臺南地方法院檢察署以九十四年
    度他字第三０四０號及九十四年度偵字第一四六０七號妨害
    名譽案偵查，被告甲○○於九十四年十月二十五日上午十一
    時十分許，因上開妨害名譽案件在臺灣臺南地方法院檢察署
    出庭具結作證，陳稱：伊未與丁○○同居，亦未與郭女交往
    等語。嗣經檢察官查明被告丁○○之指訴及被告甲○○之證
    詞均與事實不符，而就前揭妨害名譽案為不起訴處分確定。
    因認被告丁○○涉犯刑法第一百六十九條第一項之誣告罪嫌
    、被告甲○○涉犯刑法第一百六十八條之偽證罪嫌。
二、按犯罪事實應依證據認定之，無證據不得認定犯罪事實；不
    能證明被告犯罪或其行為不罰者，應諭知無罪之判決，刑事
    訴訟法第一百五十四條第二項、第三百零一條第一項分別定
    有明文。次按事實之認定，應憑證據，如未能發現相當證據
    ，或證據不足以證明，自不能以推測或擬制之方法，以為裁
    判之基礎；又認定犯罪事實所憑之證據，雖不以直接證據為
    限，間接證據亦包括在內，然而無論直接或間接證據，其為
    訴訟上之證明，須於通常一般之人不致有所懷疑，而得確信
    其為真實之程度者，始得據為有罪之認定；再認定不利於被
    告之事實，須依積極證據，苟積極證據不足為不利於被告事
    實之認定時，即應為有利於被告之認定，更不必有何有利之
    證據（最高法院四十年台上字第八六號、七十六年台上字第
    四九八六號及三十年上字第八一六號分別著有判例意旨參照
    ）。況刑事訴訟法第一百六十一條第一項亦規定，檢察官就
    被告犯罪事實，應負舉證責任，並指出證明之方法，是檢察
    官對於起訴之犯罪事實，應負提出證據及說服之實質舉證責
    任，倘其所提出之證據，不足為被告有罪之積極證明，或其
    指出證明之方法，無從說服法院以形成被告有罪之心證，基
    於無罪推定之原則，自應為被告無罪判決之諭知（最高法院
    九十二年度台上字第一二八號著有判例意旨參照）。
三、按誣告罪之成立以意圖他人受刑事處分或懲戒處分，而為虛
    偽之告訴告發報告者為要件；所謂虛偽係指明知無此事實故
    意捏造而言，若告訴人誤認有此事實或以為有此嫌疑，自不
    得指為虛偽，即難科以本罪；亦即，誣告罪之成立，須其申
    告內容完全出於憑空捏造，若所告尚非全然無因，祇因缺乏
    積極證明致被誣告人不受訴追處罰者，尚難遽以誣告論罪（
    最高法院四十年台上字第八八號判例、八十三年度台上第五
    一四○號判決意旨參照）。又刑法第一百六十八條偽證罪之
    構成要件，係以於執行審判職務之公署或於檢察官偵查時對
    於案情有重要關係之事項，供前或供後具結，而為虛偽之陳
    述為要件，所謂虛偽之陳述，係指與案件之真正事實相悖，
    而足以陷偵查或審判於錯誤之危險者而言（最高法院六十九
    年台上字第二四二七號判例意旨參照）。
四、本件公訴人認被告丁○○涉有刑法第一百六十九條第一項之
    誣告罪嫌，被告甲○○涉有同法第一百六十八條之偽證罪嫌
    ，無非係以證人己○○、庚○○於臺灣臺南地方法院檢察署
    九十四年度他字第三０四０號及九十四年度偵字第一四六０
    七號妨害名譽案偵查中之具結證言，被告丁○○及甲○○書
    寫之悔過書，被告丁○○於九十四年九月六日向臺灣臺南地
    方法院檢察署提出之刑事告訴狀，被告甲○○於臺灣臺南地
    方法院檢察署九十四年度他字第三０四０號妨害名譽案九十
    四年十月二十五日偵查庭中所為之證言等為其論據。訊據被
    告丁○○固不否認向臺灣臺南地方法院檢察署提出對證人壬○○、辛○○涉及妨害名譽罪嫌之告訴，被告甲○○亦不否
    認於上開妨害名譽案件，在偵查中到庭具結證述上情等事實
    ，惟堅詞否認有何誣告及偽證犯行，被告丁○○供稱：證人
    壬○○、辛○○在民事庭時證稱伊跟被告甲○○有不正常的
    同居關係，但證人壬○○、辛○○都是以猜測，甚至捏造事
    實誣陷，伊於九十年間非常迷宗教信仰，就到證人壬○○、
    辛○○主持之聖賢堂修道，當時被告甲○○已住在聖賢堂，
    如伊住處有被告甲○○之衣物，伊自行回去收拾即可，何需
    證人壬○○、辛○○及其信徒前去清掉，伊沒有誣告證人壬○○、辛○○等語；被告甲○○供稱：伊確於九十四年十月
    二十五日偵查庭時，證稱伊未與被告丁○○同居，亦未與被
    告丁○○交往，至於伊在聖賢堂修道所書寫之自白書，乃係
    受師父即證人壬○○、師母即證人辛○○之脅迫所書寫，並
    非事實，嗣後，伊於九十二年間逃離聖賢堂，證人壬○○、
    辛○○就指使信徒對伊提出諸多不實告訴，但均經檢察官為
    不起訴處分，此外，偵查檢察官並未告知伊得拒絕證言，該
    次具結應不具效力等語。經查：
（一）證人即被告丁○○先夫之大姐戊○○於本院審理時，具結
      證稱：「（問：丁○○先生過世前，你和丙○○、乙○○
      、郭文榮在年節、假日、平常是否常到丁○○新營家裡？
      ）是的；（問：會不會住在丁○○新營家裡？）偶爾會；
      （問：你是否知道你父親也有家裡的鑰匙？）有，我曾經
      陪我爸爸回去丁○○家裡；（問：丁○○先生過世前後，
      家裡一些用品，有無不一樣的地方，或發現異常？）沒有
      ；（問：在新營家裡有無看過甲○○東西，或可疑東西？
      ）沒有看過；（問：你說你弟弟過世之後，你跟你父親去
      過丁○○住處時，有無進入丁○○房間？）我有進去，我
      爸爸沒有；（問：丁○○先生過世後，你跟你父親去丁○○家裡，是否會通知丁○○要過去？）有時候會，有時候
      不會，因為爸爸有鑰匙；（問：你是否知道聖賢堂的人在
      九十一年六、七月到我家清理東西？）我知道，而且我有
      一起去，因為壬○○說我弟媳婦家裡陰氣很重，要把家裡
      全部衣物帶回去聖賢堂由神佛去除陰氣要淨化；（問：那
      些聖賢堂同行的人有無進去丁○○房間清理？）沒有，只
      有我跟丙○○、丁○○進去房間整理，其他那些人在客廳
      看經書；（問：聖賢堂的人沒有幫忙動手清理？）沒有」
      等語在卷（見本院卷第一八四至一九０頁）；證人即被告
      丁○○先夫之二姐丙○○，於本院審理時亦具結證稱：「
      （問：你是否知道你父親也有家裡的鑰匙？）有；（問：
      丁○○先生過世前後，家裡一些用品，有無不一樣的地方
      ，或發現異常？）沒有；（問：你在我家裡有無看過甲○○東西，或可疑的東西？）沒有看過；（問：丁○○住的
      地方，你爸爸也住在那裡？）我爸爸有時候會到丁○○家
      裡住，有時候也會到我家裡住；（問：你去丁○○房間是
      否會打開衣櫥擺設？）會，我要進入浴室時，我要打開衣
      櫥，因為浴室在衣櫥旁；（問：打開衣櫥是否會去看裡面
      擺設？）衣櫥打開就一目瞭然；（問：聖賢堂到丁○○家
      裡整理過程，請你敘述？）壬○○在九十一年六月間打坐
      時，感應到丁○○住處陰氣很重，他必須去幫忙，叫我跟
      丁○○聯絡時間，要帶一些衣物回去聖賢堂淨化；（問：
      是帶了哪些人的衣物？）帶丁○○及她小孩以及她先夫過
      世前衣物；（問：有哪些人幫忙整理？）是由我打包，一
      些師姊都帶經書去看以及抄經書，戊○○也有參與打包，
      最後五件打包都是由我處理拿回聖賢堂淨化；（問：你在
      打包過程中，是否有看到不屬於丁○○及其先生的東西？
      ）沒有」等語（見本院卷第一九一至一九五頁）；證人即
      被告丁○○先夫之胞妹郭芳汝（原名乙○○）於本院審理
      時，亦具結證稱：「（問：在你哥哥過世前，妳及妳大姐
      、二姐是否經常回娘家？）過年的時候都會回去，有時我
      回高雄也會順路去新營的娘家；（問：妳哥哥過世後是否
      亦是如此？）是的；（問：妳哥哥過世後，妳到家裡來的
      時候有無發現家裡的東西與妳哥哥過世前不同或有他人的
      物品？）哥哥過世後，妳家中的擺設沒有大變動，也沒有
      發現別人的東西；（問：九十一年六、七月間，聖賢堂的
      人去妳哥哥及大嫂住處清理東西時，當時妳有無在場？）
      有，我們去的時候，我一開始都坐在餐桌那邊抄經書；（
      問：當時妳有無幫他們打包東西？）我沒有參與打包，是
      我姐姐她們打包；（問：聖賢堂的人有無參與打包？）沒
      有，師父及帶去的人在沙發那邊，我們沒有進房間，進房
      間的只有我姐姐她們」等語（見本院卷第二三五至二三六
      頁）。則依證人戊○○、丙○○、郭芳汝前開互核相符之
      證述，渠等於被告戊○○之先夫過世後，每逢過年、節日
      會與父親回娘家即被告戊○○之新營住處居住，平常亦不
      定時會回娘家，甚且渠等父親仍擁有該處之鑰匙，隨時即
      可進入該住處，如被告戊○○確實與被告甲○○於上址住
      處有同居之事，當容易為證人戊○○、丙○○、郭芳汝所
      發現，而證人戊○○、丙○○、郭芳汝又係被告丁○○先
      夫之姊妹，倘渠等不定期至被告丁○○家中居住，確實發
      現被告甲○○之物，而認被告丁○○、甲○○有不正常同
      居關係，衡情，當無出言袒護之理，故證人戊○○、丙○○、郭芳汝之證言，應堪採信，準此，證人戊○○、丙○○、郭芳汝於本院審理時，均一致證稱並未在被告丁○○
      住處發現他人物品，屋內擺設亦未有大改變，且證人戊○○、丙○○、郭芳汝於九十一年六、七月間，隨同證人即
      聖賢堂神壇之負責人壬○○、辛○○及其信徒等人，前往
      被告丁○○上址住處，證人戊○○、丙○○並進入被告丁○○之房間內整理衣物，亦未發現有外人之衣物或物品等
      情無訛，則被告丁○○供稱伊未與被告甲○○同居等語，
      非無可採。
（二）雖證人壬○○、辛○○、己○○、庚○○於本院審理時，
      分別證稱渠等曾於九十一年六、七月間前往被告丁○○房
      間打包被告甲○○之衣物，因而認被告二人有不正常同居
      關係云云，然查，證人壬○○、辛○○偕同信徒即證人戊○○、丙○○、郭芳汝、己○○、庚○○於九十一年六、
      七月間前往被告丁○○住處整理衣物時，斯時僅有證人戊○○、丙○○與被告丁○○進入房間內整理，證人壬○○
      、辛○○、郭芳汝、己○○、庚○○等人均僅於客廳看經
      書或抄寫經書，並未進入被告丁○○房間整理衣物一節，
      業據被告丁○○供明在卷，且據證人戊○○、丙○○、郭
      芳汝前揭證述屬實，則證人壬○○、辛○○、己○○、庚○○於本院審理時，證稱渠等曾於九十一年六、七月間進
      入被告丁○○房間整理被告甲○○之衣物云云，是否真實
      可信，已非無疑。
（三）又證人辛○○於本院審理時證稱：「（問：為何到丁○○
      家裡清東西？）是丁○○叫我們去清甲○○的東西；（問
      ：你如何判斷丁○○家裡衣服是甲○○東西？）看起來是
      甲○○的衣服。因為丁○○跟我們講說那是甲○○的衣服
      和資料，才叫我們把它清掉；（問：你們把東西清理後，
      是搬到哪裡去？）拿回去聖賢堂給甲○○；（問：你們當
      時把東西拿給甲○○時，他有無表示什麼？）他當時沒有
      否認那些東西不是他的」云云（見本院卷第一六四、一六
      六頁）；證人壬○○於本院審理時證稱：「（問：有無從
      其他方式讓你知道他們有同居不正常關係？）甲○○閉關
      過程中，丁○○拜託我們去她家裡把甲○○所有內衣褲，
      所有的東西清理出來把東西丟掉；（問：你清理那些東西
      ，搬去何處？）我交給我太太去處理；（問：你太太如何
      處理？）我太太照丁○○的意思，有的拿去燒掉，有的拿
      去丟掉」云云（見本院卷第一六九、一七二頁），此依證
      人辛○○及壬○○前開所述，渠等至被告丁○○家中整理
      被告甲○○之衣物後，究係將之交給被告甲○○，抑或丟
      棄燒毀一事，彼此證稱已有不一，已難憑信；況證人戊○○於本院亦證稱其將在被告丁○○住處整理之衣物，帶回
      聖賢堂淨化後，即將該些衣物以包裹寄回給被告丁○○等
      語在卷，並提出包裹收據一紙為證（見本院卷第一九二、
      二０三頁），益徵證人壬○○、證人辛○○前揭證稱渠等
      至被告丁○○家中整理被告甲○○之衣物後，即帶回聖賢
      堂給被告甲○○抑或丟棄燒毀云云，顯有疑問；此外，經
      詢之證人壬○○、辛○○、己○○、庚○○如何判斷渠等
      前往被告丁○○住處整理之衣物，係屬被告甲○○所有一
      節，渠等均證稱：「因為丁○○跟我們講說那些是甲○○
      的東西，我們才把它清掉」云云（見本院卷第一六四、一
      七二、一七八、一八二頁），然此業為被告丁○○否認在
      卷（見本院卷第一六七頁），縱認渠等四人確有進入被告
      丁○○房間幫忙整理衣物，然渠等既然無從判斷其中是否
      有被告甲○○之衣物，如何遽以推認被告二人有於該處同
      居之情，此外，復無其他證據證明渠等所證係真實，則渠
      等四人上開所證受被告丁○○之委託而至其家中整理被告
      甲○○衣物云云，尚非無疑。
（四）再證人辛○○、己○○、庚○○等人，先後自九十三年起
      至九十五年間，分別對被告甲○○、丁○○提起多起告訴
      ，嗣均經檢察官為不起訴處分確定在案一節，詳如下述：
      1.證人己○○於九十三年間對被告甲○○、丁○○提出詐
      欺等告訴，經臺灣臺南地方法院檢察署檢察官以九十三年
      度偵字第四０四七號、九十四年度偵字三一四號為不起訴
      處分，復聲請再議，經臺灣高等法院臺南分院檢察署以九
      十四年度上聲議字第三五八號駁回確定；2.證人己○○於
      九十三年間，對被告甲○○提出妨害自由告訴，經臺灣屏
      東地方法院檢察署檢察官以九十三年度偵字第四六三六號
      為不起訴處分確定；3.證人庚○○、己○○於九十三年間
      ，對被告甲○○提出妨害名譽告訴，經臺灣屏東地方法院
      檢察署檢察官以九十三年度偵字第四六三七號為不起訴處
      分，復聲請再議，經臺灣高等法院高雄分院檢察署以九十
      五年度上聲議字第一一五號駁回確定；4.證人辛○○於九
      十四年間，對被告甲○○、丁○○提出妨害名譽告訴，經
      臺灣屏東地方法院檢察署檢察官以九十四年度偵字第四四
      ００號為不起訴處分，復聲請再議，經臺灣高等法院高雄
      分院檢察署以九十五年度上聲議字第一０四九號駁回確定
      ；5.證人辛○○於九十四年間，對被告甲○○提出妨害名
      譽告訴，經臺灣屏東地方法院檢察署檢察官以九十四年度
      偵字第一七一三號為不起訴處分確定；6.證人辛○○於九
      十五年間，對被告甲○○提出誣告告訴，經臺灣屏東地方
      法院檢察署檢察官以九十五年度偵字第二０九五號為不起
      訴處分，復聲請再議，經臺灣高等法院高雄分院檢察署以
      九十五年度上聲議字第八九八號駁回確定；7.證人辛○○
      於九十五年間，提被告甲○○妨害名譽之告訴，經臺灣屏
      東地方法院檢察署檢察官以九十五年度偵續字第二三號為
      不起訴處分確定，此有本院依職權調取之不起訴處分書十
      一件在卷可憑，顯見證人辛○○、己○○、庚○○長期以
      來，即對被告二人提出諸多告訴，嗣經不起訴處分確定，
      可徵證人辛○○、己○○、庚○○與被告二人間，早已有
      怨隙，是渠等前開對於被告丁○○、甲○○所為不利之瑕
      疵證訴，自難以遽信。
（五）再者，觀諸卷附公訴人舉被告丁○○、甲○○於聖賢堂書
      寫之悔過書內容，前後所述事實反覆不一，且用語又參雜
      諸多宗教色彩語氣，此與一般人於正常心境下所書寫之書
      信，迥然有異，則被告丁○○、甲○○雖不否認書寫悔過
      書，但均供稱係受證人壬○○、辛○○脅迫而寫一節，似
      非無據。縱認該自白書之內容為真正，亦難單憑該自白書
      做為認定被告丁○○、甲○○有同居事實之依據。是公訴
      人以該自白書之內容係真實，資為被告丁○○、甲○○有
      同居事實之依據，自非可採。
五、從而，被告丁○○對於證人壬○○、辛○○之前揭妨害名譽
    告訴案件，雖經檢察官以無積極證據證明為由，而為不起訴
    處分確定，然本院綜合全案事證，並無證據可認被告丁○○
    所訴之事係完全出於憑空捏造，其所訴事實尚非全然無因，
    難認被告丁○○有何誣告之故意，職此，被告甲○○因上開
    妨害名譽案件於偵查中陳稱：「伊未與丁○○同居，亦未與
    郭女交往」等語，亦難認有為虛偽證言之情事，自不能僅憑
    證人壬○○、證人辛○○之前揭妨害名譽案件經不起訴處分
    確定，即遽認被告丁○○、甲○○有虛構誣告、偽證之故意
    ，而以誣告罪、偽證罪相繩。
六、末按刑事訴訟法第一百八十一條規定：「證人恐因陳述致自
    己或與其有前條第一項關係之人受刑事追訴或處罰者，得拒
    絕證言」，此項規定旨在免除證人陷於抉擇控訴自己或與其
    有一定身分關係之人犯罪，或因陳述不實而受偽證之處罰，
    或不陳述而受罰鍰處罰等困境；證人此項拒絕證言權與被告
    之緘默權同屬不自證己罪之特權，為確保證人此項權利，民
    事訴訟法第三百零七條第二項及刑事訴訟法第一百八十六條
    第二項均規定法官或檢察官有告知證人得拒絕證言之義務；
    如法官或檢察官未踐行此項告知義務，而逕行告以具結之義
    務及偽證之處罰，並命朗讀結文後具結，將使證人陷於前述
    抉擇困境，無異侵奪證人此項拒絕證言權，有違證人不自證
    己罪之原則，該證人於此情況下所為之具結程序即有瑕疵，
    為貫徹上述保障證人權益規定之旨意，自應認其具結不生合
    法之效力，縱其陳述不實，亦不能遽依偽證罪責論擬（最高
    法院九十七年台上字第二六五號判決意旨）。查本件台灣台
    南地方法院檢察署檢察官於九十四年十月二十五日在被告丁○○對於證人壬○○、辛○○提出之妨害名譽案件中（九十
    四年度他字第三０四０號），令被告甲○○以證人身分作證
    ，並就被告甲○○有無與被告丁○○同居之事實加以訊問，
    而上述同居事實之有無，涉及被告甲○○是否涉犯通姦罪犯
    行，顯有使被告甲○○受刑事追訴或處罰之虞，被告甲○○
    依同法第一百八十一條之規定既有拒絕證言之權，檢察官自
    應踐行同法第一百八十六條第二項所規定之告知得拒絕證言
    之程序，始符前揭保護證人權益規定之旨意，然檢察官命被
    告甲○○作證時，未依上揭規定踐行告知被告甲○○得拒絕
    證言之程序，即逕行命其具結作證，有上述偵訊筆錄附卷可
    稽（見九十四年度他字第三０四０號卷第四三頁），揆諸前
    揭判決意旨，被告甲○○具結之程序不無瑕疵，而不生合法
    具結之效力，是不論被告甲○○之陳述是否虛偽，亦不構成
    偽證罪，併予敘明。
七、綜上所述，被告丁○○於另案對證人壬○○、辛○○提出妨
    害名譽告訴，係依據其主觀之理解認知所為，並非無中生有
    ，任意虛構捏造事實之情事，顯與誣告罪之構成要件不符；
    而被告甲○○於另案偵查時之證述，並非故意就案情為虛偽
    陳述，且其未經踐行告知得拒絕證言，而為上開證言，難認
    已生合法具結之效力，亦難以偽證罪相繩，是公訴人所舉之
    證據與所指出之證明方法，尚未使本院確信被告丁○○、甲○○犯罪。此外，於本院應依職權調查證據之範圍內，又查
    無其他積極證據可證被告丁○○、甲○○有公訴人所指之犯
    行，揆諸前開說明，不能證明被告丁○○、甲○○犯罪，均
    應為被告丁○○、甲○○無罪之諭知。
據上論斷，應依刑事訴訟法第三百零一條第一項，判決如主文。
本案經檢察官癸○○到庭執行職務
中    華    民    國    97    年    2     月    29    日
                  刑事第三庭    審判長法  官  鄧希賢
                                      法  官  包梅真
                                      法  官  張銘晃
以上正本證明與原本無異。
如不服本判決應於送達後10日內向本院提出上訴狀。
                                      書記官  韓若玉
中    華    民    國    97    年    2     月    29    日


司法院資訊處製作；財團法人民間司法改革基金會備份。
